臺北高等行政法院判決
　　　　　　　　　　　　　　　93年度訴字第00471號
　　　　　　　　　　　　　　　.
原　　　告　甲○○
被　　　告　內政部
代　表　人　乙○○（部長）
訴訟代理人　丁○○
　　　　　　戊○○
被告參加人　台北市政府
代　表　人　丙○○（市長）
訴訟代理人　己○○
　　　　　　庚○○
上列當事人間因請求一併徵收事件，原告不服行政院中華民國92
年12月10日院台訴字第0920091082號訴願決定，提起行政訴訟。
本院判決如下：
　　主  文
原告之訴駁回。
訴訟費用由原告負擔。
　　事  實
甲、事實概要：
    台北市政府為興辦內湖區○○路○段164巷東側道路新築工程
    需用台北市○○區○○段四小段106－3地號等12筆土地，報
    經被告民國（下同）92年3月20日台內地字第0920069644號
    函核准徵收並一併徵收其土地改良物，交由台北市政府以92
    年3月31日府地四字第09209092200號公告，公告期間自92年
    4 月1日起至92年4月30日止。旋原告於92年5月19日申請一
    併徵收其殘餘之台北市○○區○○段四小段242－1及242－2
    地號等二筆土地（下稱系爭土地）。案經台北市政府實地勘
    查結果，以系爭殘餘土地現況為道路及道路之排水溝使用，
    雖屬徵收土地之殘餘部分，惟並非因本案徵收工程而致不能
    為相當之使用，與土地徵收條例第8條第1項第1款規定不符
    ，報經內政部92年7月16日台內地字第0920067461號函同意
    不予一併徵收後，據以92年7月23日府地四字第09215632600
    號函復原告，原告不服，以其所有台北市○○區○○段四小
    段242地號土地遭台北市政府徵收部分後，殘餘土地分割為
    同小段242－1及242－2地號，其事前不知情，亦未收到通知
    ，台北市政府復於事後推卸責任，不予一併徵收殘餘之土地
    云云，提起訴願，遭決定駁回，遂提起行政訴訟。
乙、兩造聲明：
一、原告聲明：
（一）訴願決定及原處分均撤銷。
（二）被告應作成一併徵收原告所有系爭土地之處分。
二、被告聲明：駁回原告之訴。
丙、兩造之爭點：被告就系爭土地否准一併徵收，有無違誤？
原告主張：
    政府徵收原告土地，執行單位始終未查明原告之法定住址，
    俟全案執行完成後原告始收到所有台北市○○區○○段四小
    段242地號土地部分徵收補償費領款通知，其間並未收到任
    何通知，經查應是執行單位通知錯誤，寄送原告已作廢戶籍
    住址，執行上有重大瑕疵，有損原告權益。
被告主張：
一、本案雖經台北市政府92年1月7日府工新字第09201100200
    號函通知並以雙掛號郵寄各土地所有權人參加本案依土地
    徵收條例第11條規定召開之協議會，惟因招領逾期退回。（
    台北市政府工務局新建工程處92年8月25日北市工新配字第
    09261921500號函參照），本案被告核准徵收前，台北市政
    府已踐行土地徵收條例第11規定，通知土地所有權人協議價
    購有案。
二、按「直轄市或縣（市）主管機關於接到中央主管機關通知核
    准徵收案時，應即公告，並以書面通知土地或或土地改良物
    所有權人及他項權利人」、「直轄市或縣（市）主管機關依
    第13條、本條例第18條第1項．．．規定所為通知．．．其
    對象及辦理方式如下：一、被徵收土地或建築改良物已登記
    者，依土地登記簿或建築改良物登記簿所載之所有有權人及
    他項權利人姓名、住所，以書面通知。．．．前項第1款、
    第2款之通知，應以雙掛號或其他得收取回執之方式為之．
    ．．直轄市或縣（市）主管機關依本條例第18條第1項規定
    將核准徵收案通知土地或土地改良物所有權人及他項權利人
    時，得一併通知其領取補償費之日期」為土地徵收條例第18
    條第1項及同條例施行細則第25條所規定，本案土地經公告
    徵收後除經台北市政府於92年3月31日以府地四字第
    00000000002號通知原告外，另於同年4月30日以同字號第
    00000000000號函通知其領取徵收補償價款。（領取日期：
    92年5月7日至5月8日），雖因招領逾期退回，惟台北市政府
    地政處即於92年4月30日函請台北市內湖戶政事務所提供原
    告現戶戶籍謄本，經該所於同年5月1日以北市內戶字第
    09230479300函提供其於91年4月4日遷入「大安區○○○路○
    段112號7樓之8」之戶籍謄本，該府地政處旋寄達該戶籍登
    記地址通知原告領價。（卷附台北市政府92年8月29日府地
    四字第09215707300號函及93年4月2日府地四字第
    09309437900號函附資料影本可稽），可知該府執行本徵收
    案，已依上開規定辦理書面通知原告及領價。
三、又原告所有被徵收土地（坐落：內湖區○○段○○段242地
    號土地）之補償費業於92年5月19日親自領訖（案附內湖康
    寧路1段164巷東側道路新築工程用地徵收補償地價清冊可稽
    ），準此，原告指稱未接獲任何通知徵收所有土地一節，顯
    係誤解。
四、按徵收土地之殘餘部分面積過小或形勢不整，致不能為相當
    之使用者，所有權人得於徵收公告之日起1年內向該管直轄
    市或縣（市）主管機關申請一併徵收，逾期不予受理，為土
    地徵收條例第8條第1項第1款所規定。故所有權人申請一併
    徵收必需符合該筆土地遭部分徵收，經分割之剩餘部分係因
    徵收造成「面積過小或形勢不整」致不能為相當（從來）使
    用要件 。本件台北市政府為興辦內湖區○○路○段164巷東側
    道路新築工程，報經被告92年3月20日台內地字第
    0920069644號核准徵收台北市○○區○○段四小段106－3地
    號等12筆土地，並一併徵收其土地改良物。被告核准徵收前
    ，台北市政府於踐行土地徵收條例第11條規定，通知土地所
    有權人協議價購，固因招領逾期退回，惟其與被告核駁原告
    申請一併徵收，為不同之法律關係，尚不得據以論斷被告否
    准一併徵收處分違法，且被告對於其一併徵收之申請，亦非
    因申請之時效問題予以否准。
五、原告依土地徵收條例第8條第1項規定於92年5月19日向台北
    市政府申請一併徵收系爭土地案，經該府地政處依同條例施
    行細則第7條規定，於同年5月30日邀集原告、需用土地人（
    即台北市政府工務局新建工程處）等至現場實地勘查結果，
    該2筆殘餘土地面積分別為4平方公尺及232平方公尺，現況
    作道路及道路之排水溝使用，雖屬徵收土地殘餘部分，惟並
    未因本案徵收工程致不能為相當使用情事，嗣擬具「與土地
    徵收條例第8條第1項第1款規定不符，擬不予辦理一併徵收
    意見」，於92年6月20日函檢送會勘紀錄等資料送本部提土
    地徵收審議委員會第78次會議決議「不予一併徵收」，復以
    被告92 年7月16日台內地字第0920067461號函核復台北市政
    府依決議辦理，於法並無不合。
被告參加人主張：
一、按「有下列各款情形之一者，所有權人得於徵收公告之日起
    一年內向該管直轄市或縣（市）主管機關申請一併徵收，逾
    期不予受理；一、徵收土地之殘餘部分面積過小或形勢不整
    ，致不能為相當之使用者。．．．」、「依本條例第8條第1
    項規定申請一併徵收殘餘土地或建築改良物案件，由直轄市
    或縣（市）主管機關會同需用土地人、申請人及其他有關機
    關實地勘查，並作成勘查紀錄；合於規定者，由直轄市或縣
    （市）主管機關報請中央主管機關核准之；不合規定者，由
    直轄市或縣（市）主管機關報請中央主管機關核定後，將處
    理結果函復申請人。．．．」為土地徵收條例第8條第1項及
    同條例施行細則第7條所明定。原告依土地徵收條例第8條第
    1項規定於92年5月19日向台北市政府申請一併徵收台北市○
    ○區○○段四小段242-1、242-2地號2筆土地，經台北市政
    府依規定於現場會勘結果，該二筆土地現況為道路及道路之
    排水溝使用，雖屬徵收土地殘餘部分，惟並未因本案徵收工
    程致不能為相當使用，嗣擬具「與土地徵收條例第8條第1項
    第1款規定不符，擬不予辦理一併徵收意見」及檢具相關資
    料報請被告核定，經被告核定不予一併徵收，台北市政府復
    將核定結果通知原告，於法並無不合。
二、台北市政府為興辦內湖區○○路○段164巷東側道路新築工程
    ，需使用包含原告所有座落內湖區○○段○○段242地號在
    內之12筆土地，於92年1月7日以府工新字第09201100200號
    函通知並以雙掛號郵寄各土地所有權人參加本案依土地徵收
    條例第11條規定召開之協議會，原告之郵件因招領逾期而退
    回，爰此，本案於核准徵收前，業已踐行土地徵收條例第11
    條規定，通知土地所有權人協議價購在案。
三、本案土地經以92年3月31日府地四字第09209092200號公告、
    00000000002號函通知原告，並以92年4月30日府地四字第
    00000000000號函訂於同年5月7日至5月8日發放土地地價補
    償費，惟上開號函因逾期招領，故台北市政府所屬地政處函
    請台北市內湖區戶政事務所提供原告之現戶戶籍謄本，台北
    市政府復以該所提供之住所寄達通知原告，爰此，台北市政
    府確依土地徵收條例第18條第1項及其施行細則第25條之規
    定辦理書面通知原告及領價，且有關台北市○○區○○段四
    小段242地號土地徵收補償費業由原告於92年5月19日親至台
    北市政府領迄，準此，原告稱未收到任何通知徵收所有土地
    乙節，應係誤解。
　　理  由
一、按「有下列各款情形之一者，所有權人得於徵收公告之日起
    一年內向該管直轄市或縣（市）主管機關申請一併徵收，逾
    期不予受理：一徵收土地之殘餘部分面積過小或形勢不整，
    致不能為相當之使用者.. 」土地徵收條例第8條第1項第1款
    定有明文。
二、本件參加人台北市政府為興辦內湖區○○路○段164巷東側道
    路新築工程需用台北市○○區○○段四小段106－3地號等12
    筆土地，報經被告92年3月20日台內地字第0920069644號函
    核准徵收並一併徵收其土地改良物，交由台北市政府以92年
    3 月31日府地四字第09209092200號公告，公告期間自92年4
    月1日起至92年4月30日止。旋原告於92年5月19日申請一併
    徵收其殘餘之台北市○○區○○段四小段242－1及242－2地
    號等二筆土地。案經台北市政府實地勘查結果，以系爭殘餘
    土地現況為道路及道路之排水溝使用，雖屬徵收土地之殘餘
    部分，惟並非因本案徵收工程而致不能為相當之使用，與土
    地徵收條例第8條第1項第1款規定不符，報經內政部92年7月
    16 日台內地字第0920067461號函同意不予一併徵收後，據
    以92 年7月23日府地四字第09215632600號函復原告，原告
    不服，主張如事實欄所載，本案所需審究者被告就系爭土地
    不予一併徵收，是否合法？
三、經查，參加人台北市政府為興辦內湖區○○路○段164巷東側
    道路新築工程需用上述土地中，其中同小段分割後第242號
    地號4平方公尺土地為原告所有，案經被告併同其他地號需
    用土地辦理徵收完竣，而原告所有之分割前第242地號土地
    面積原為240平方公尺，參加人依土地徵收條例施行細則第
    20條規定，於公告徵收前，囑託該管登記機關就徵收之4平
    方公尺部分辦理分割測量登記，並以分割登記後之土地標示
    辦理公告徵收，徵收剩餘土地，亦經分割為242－1及242－2
    地號，面積各為4平方公尺及232平方公尺。原告於92年5月
    19日申請一併徵收殘餘之該二筆土地，嗣經台北市政府地政
    處依土地徵收條例施行細則第7條規定，於同年5月30日邀集
    原告、需用土地人（即台北市政府工務局新建工程處）等至
    現場實地勘查結果，該2筆殘餘土地現況係作道路及道路之
    排水溝使用，雖為徵收土地殘餘部分，惟並非因本案徵收工
    程致不能為相當使用，有其92年5月30日會勘紀錄附於原處
    分卷可參，與土地徵收條例第8條第1項第1款規定不符，被
    告否准一併徵收，並無不合；另查該分割前242號土地面積
    240平方公尺，為原告興建隔鄰建物時所剩餘之土地為原告
    所自承，被告僅徵收分割其中一小部分4平方公尺，其餘大
    部分236平方公尺並未需用，而因剩餘土地並未相連，遂再
    分割為2筆地號，其中242－1都市計畫使用分區○○道路用
    地」（公共設施用地但是否在參種住宅區，應依建築線或俟
    地籍測量分割後，再確定）；242－2為第參種住宅區○○○
    ○○道路用地公共設施用地，應依建築線或俟地籍測量分割
    後，再確定），而依卷附地籍圖所示，其中與
    137-4、137-5地號相鄰部分，為細長條地形，本即無法作任
    何使用，要與是否為徵收剩餘土地無關；至與217、218地號
    相鄰部分，不論其原來是否為建築之法定空地或私設巷道，
    徵收分割對其原來可否使用之狀況並無任何影響，均無因徵
    收其中4平方公尺導致無法使用之情事，原告請求一併徵收
    其餘236平方公尺，亦為無理由，應予駁回。
四、又本件原告係請求一併徵收事件，雖原告主張其並未收到任
    何徵收通知，應是執行單位通知錯誤，寄送原告已作廢戶籍
    住址，執行上有重大瑕疵，有損原告權益一節，惟縱其所言
    屬實，亦屬徵收是否違法之另一問題，非本件請求一併徵收
    事件之審理範疇，應由參加人自行查明，另行依法處理。
據上論結，本件原告之訴為無理由，爰依行政訴訟法第98條第3項
前段，判決如主文。
中　　華　　民　　國　　94　　年　 　3　　月　 16  　 日
                               第五庭審判長法官   葉百修
                                           法官   劉介中
                                           法官   黃清光
上為正本係照原本作成。
如不服本判決，應於送達後20日內，向本院提出上訴狀並表明上
訴理由，如於本判決宣示後送達前提起上訴者，應於判決送達後
20日內補提上訴理由書（須按他造人數附繕本）。
中　　華　　民　　國　　94　　年　 　3　　月　 16  　 日
            　　　　　　　　　　　　 　　書記官   楊子鋒
